Inventaris van het archief van het Rijksloodswezen: district Maas en Goedereede, sinds 1870 district Maas, Goedereede en Brouwershaven te Rotterdam, 1816-1960
Nationaal Archief, Den Haag
Directie Loodswezen Rotterdam
Loodswezen Rotterdam
1816-1960
3405
17.40 meter; 396 inventarisnummers.
Normale geschreven, getypte en gedrukte documenten, geen bijzondere handschriften.
Nationaal Archief, Den Haag
Rijksloodswezen / District Maas en Goedereede (tot, 1870)
Rijksloodswezen / District Maas, Goedereede en Brouwershaven (vanaf, 1870)
Het archief bevat ingekomen en minuten van uitgaande stukken over de periodes 1924-1934 en 1940-1949. Tevens bevat het eigentijdse toegangen op ingekomen en uitgaande stukken over een grotere tijdsspanne. Verder bevinden zich in het archief onder meer registers van beloodste schepen, stukken betreffende verlichting en bebakening, stamregisters met gegevens van loodspersoneel en registers van kustwachters, en stukken betreffende financiën, zoals kas-giroboeken.
Archiefvorming
Geschiedenis van de archiefvormer
Gedurende de eeuwen is de taak van de loods niet of nauwelijks gewijzigd: "Een loods is een gids, die schepen in buitengewoon moeilijke en gevaarlijke vaarwaters, met behulp van zijn bijzondere kennis van dat vaarwater, loodst, dat wil zeggen díe aanwijzingen geeft, waardoor het schip veilig ter bestemder plaatse komt".
De opkomst in de Middeleeuwen van een loodsenstand hing nauw samen met de bloei van de koophandel in de havensteden.
Zowel in de Middeleeuwen als ten tijde van de republiek is het loodswezen plaatselijk en gewestelijk georganiseerd geweest.
Zie de inleiding bij de inventaris van het archief van de commissarissen van de pilotage benoorden de Maze, p. 208-216, en Maritieme geschiedenis der Nederlanden, deel 1.
De loodsen, meest ervaren vissers, waren autonoom en verenigd in loodsenverenigingen. Toezicht op hun doen en laten werd uitgeoefend door de colleges van commissarissen tot de pilotag(i)e, ingesteld door de gewestelijke staten. De overheden onderkenden namelijk het gevaar van economische teruggang van de steden door ongecontroleerde loodsdiensten. Over de loodsen bezuiden de Maas werden commissarissen aangesteld uit de steden Delft, Rotterdam, Schiedam en Brielle. Deze waren niet, zoals in het distrikt benoorden de Maas, afkomstig uit de koophandel, maar uit de haringvisserij. Buiten het visseizoen werden de "haringbuizen" namelijk voor de koopvaart gebruikt, wat een belangrijke zeevaart in de Maassteden met zich meebracht.
G. de Vries, Pompen, paapen en kiellichten, p. 17
In 1795 werden de gewestelijke commissies vervangen door het centrale Comité tot de zaken van de Marine. Vanaf dat jaar, met een korte onderbreking in de jaren 1799-1801, toen toezicht en bestuur berustte bij de Agent voor de Nationale Economie, bleef de marine tot 1980 belast met de zorg voor deze belangrijke dienst.
Maritieme geschiedenis der Nederlanden, deel 3, p. 65
Op de weg naar uniformiteit werd na de Franse Tijd verder gegaan. Er kwam een indeling in twee departementen, benoorden en bezuiden de Maas, onder leiding van de inspekteurs Jhr. H.J. Ortt en Jhr. A.C. Twent.
G. de Vries, p. 25
Deze beiden ressorteerden onder de commissaris-generaal van de Marine. De loodsen waren echter nog steeds partikulieren, die in de loodsdienst geadmitteerd moesten worden en bij de inspekteurs een proeve van bekwaamheid moesten afleggen.
In 1830 werd het bestuur over beide departementen in handen gelegd van een inspekteur-generaal van het loodswezen, schout bij nacht Jhr. A.C. Twent. Deze ontwierp een Algemeen Reglement voor het Loodswezen, dat op 5 juli 1835 bij Koninklijk Besluit werd bekrachtigd. Van rijkswege kwam er nu een loodsdienst voor de buitenhavens van Texel, Terschelling, Vlieland en Maas en Goedereede. Er werd een indeling in drie distrikten ontworpen, ieder distrikt onder een eigen inspekteur en met een eigen bijzonder reglement. De stadsbesturen bleven echter belast met het bestuur en het toezicht over de binnenhavens.
Maritieme geschiedenis, deel 4, p. 147
Na invoering van de bijzondere reglementen bleek meer en meer dat de partikuliere loodsenverenigingen naast de vaste loodsdiensten niet langer aan de gestelde eisen konden voldoen. Dit was vooral te wijten aan de toestand van de loodsvaartuigen. De vraag naar verdere regeling van het loodswezen kwam ook van de kant van het parlement, waar de enorme groei van de loodskassen de aandacht had getrokken.
Maritieme geschiedenis, deel 4, p. 147
In 1835 waren bij reglement de loodsgelden verhoogd en in 1844 waren alle afzonderlijke loodskassen tot een algemene kas verenigd. In 1850 bleek in deze algemene kas meer dan vijf miljoen gulden aanwezig te zijn! Vanuit de Tweede Kamer werd op vermindering van de loodsgelden aangedrongen. Deze zouden niet hoger mogen zijn dan nodig voor de instandhouding en het onderhoud van het loodswezen. In 1852 werd dan ook een commissie benoemd tot nadere regeling van het loodswezen. Het advies van deze commissie mondde uit in de totstandkoming van de Wet op het Loodswezen van 20 augustus 1859 (Staatsblad 1859 nr. 93). Met het onderbrengen van de loodsenverenigingen in de rijksloodsdienst kwam er een einde aan het partikuliere loodswezen in Nederland. Stappen werden ook direkt genomen om de loodsgelden te verminderen.
Er werd een indeling in zes distrikten gemaakt. Het vierde distrikt Maas en Goedereede kreeg als hoofdstandplaats Hellevoetsluis en neven-standplaatsen Brielle, Maassluis, Rotterdam en Schiedam.
In 1870 werd het vierde distrikt met het vijfde distrikt Brouwershaven verenigd. Later gebeurde dit eveneens met het eerste en tweede distrikt. Vanaf 1885 is Rotterdam de nieuwe hoofdstandplaats van het gecombineerde vierde/vijfde distrikt geworden.
inv. nrs. 68 en 69
In de laatste decennia van de 19e eeuw veranderde er niet veel. Herzieningen op de wet van 1859 vonden meestal plaats ten behoeve van aanpassing van de hoogte van de loodsgelden.
Wetsherzieningen van 1875 (staatsblad 1875 nr. 62) en 1886 (Staatsblad 1886 nr. 64)
De vooruitgang in de scheepvaart ging steeds zwaardere eisen stellen aan mensen en materieel. De houten loodsvaartuigen werden in het begin van deze eeuw vervangen door stalen schepen, in 1923 werden de eerste stoomloodsvaartuigen in gebruik genomen.
G. de Vries, p. 145
In 1925 vindt weer een herziening van de loodswet plaats. In deze jaren werd er veel verbeterd in de rechtspositie en secundaire arbeidsvoorwaarden van het loodspersoneel. De inspekteurs der distrikten worden vervangen door direkteurs.
In de loop van de jaren vijftig werden de stoomvaartuigen vervangen door motorloodsboten. Het inspelen op de moderne scheepvaart leidde tot een nieuwe loodswet in 1957. Voordeel van deze nieuwe wet was, dat het een raamwet werd. Nadere regelingen moesten voortaan gesteld worden in Maatregelen van Bestuur en Koninklijke Besluiten, zonder dat de wet zelf aangepast hoefde te worden.
In 1972 werd vanuit de Tweede Kamer een initiatief genomen om de Loodswet 1957 wederom te wijzigen. Er werden vier nieuwe distrikten in het leven geroepen: Noord, IJmond, Rijnmond en Scheldemond. Van deze vier werd Rijnmond het belangrijkste door de wereldhavenfunctie van Rotterdam.
Maritieme geschiedenis, deel 4, p. 148
Ook werden de Rijksloodsdienst en de gemeentelijke loodsdienst van Rotterdam, de enige gemeentelijke die nog bestond, samengevoegd. Op 1 januari 1980 kwam het loodswezen te ressorteren onder het Ministerie van Verkeer en Waterstaat, directoraat-generaal Scheepvaart en Maritieme Zaken.
Geschiedenis van het archiefbeheer
In de voorlopige inventaris van de archieven van de Rijksloodsdienst van de hand van mr. S.J. Fockema Andreae uit 1946 wordt opgemerkt: "De lotgevallen der archieven zijn niet recht duidelijk. Men moet aannemen dat de archieven der inspecties met de archieven der afdeling Loodswezen van het Departement van Marine min of meer vermengd zijn geraakt; in deze toestand is een en ander tijdens de laatste oorlog in het Weermachtsarchief beland en vandaar naar het Algemeen Rijksarchief overgebracht. De onvolledige en verwarde staat van een en ander, vooral voor de jaren na 1850, is aan deze gang van zaken toe te schrijven."
De verwerving van het archief
De rechtstitel is (nog) onbekend
Inhoud en structuur van het archief
3.09
Aanwijzingen voor de gebruiker
Openbaarheidsbeperkingen
Volledig openbaar.
Materiële beperkingen
Aanvraaginstructie
Openbare archiefstukken kunnen online worden aangevraagd en gereserveerd. U kunt dit ook via de terminals in de studiezaal van het Nationaal Archief doen. Om te kunnen reserveren dient u de volgende stappen te volgen:
U maakt een profiel aan op www.gahetna.nl, en logt vervolgens in
Via de archiefinventaris (alleen de beschrijvingen met rode nummers) selecteert u het gewenste archiefstuk door op de knop 'Reserveren' te klikken
In het volgende scherm geeft u aan op welke dag u het archiefstuk wilt inzien
Indien u zich bevindt in de studiezaal en een tafelnummer heeft ontvangen kunt u dit nummer vermelden. Als u geen tafelnummer heeft kunt u tafelnummer 777 laten staan
Vervolgens bevestigt u uw reservering door deze te versturen.
Verwant materiaal
Beschikbaarheid van kopieën
Afgescheiden archiefmateriaal
Een groot gedeelte van de archiefstukken vanaf 1854 bevindt zich momenteel in het Centraal Archieven Depot van het Ministerie van Defensie. Ook is er nog materiaal aanwezig bij de dienst van het Loodswezen zelf te Rotterdam. Er moet geconstateerd worden dat, al worden in de toekomst deze delen bij elkaar gebracht, er nog grote hiaten in het archief zullen blijven bestaan.
Bijlagen
Literatuuropgave
Asaert, G., Ph.M. Bosscher, J.R. Bruijn e.a. ed., Maritieme geschiedenis der Nederlanden (Bussum 1946-1978), 4 delen.
Geschiedenis van het ontstaan van het Nederlandsche loodswezen, in: Marineblad (Den Helder 1939-1949), 1941.
Herman, H., Het Nederlandsche loodswezen in vroeger en later tijden, in: Het Nederlandsche zeewezen, 1917-1918.
Hullu, J. de, Het archief van de commissarissen van de pilotage benoorden de Maze en het archief van de commissaris te Amsterdam, tevens ontvanger-generaal der vuurgelden, in: Verslagen omtrent 's Rijks Oude Archieven ('s-Gravenhage 1878- ), 1923.
Meulen, C. van der, J. Waaleman Bruynzeel en J.A. van Wallenburg, Wegwijzers op het water; loodsen, bakens en tonnen (Bussum 1978).
Overwater, A.M., 300 Jaar Rotterdamse loodsdienst, in: Rotterdams(ch) Jaarboekje (Rotterdam 1888- ), 1973.
Vries, G.M. de, Pompen, paapen en kiellichten, in: Bijdrage tot de geschiedenis van het zeewezen ('s-Gravenhage 1977), deel 8.
Beukema, H., Op kruispost, zeilende loodsen voor de Nederlandse kust (Bussum 1983).
Overwater, A.M., Van leitsagher tot loods. (Rotterdam 1981).
Beschrijving van de series en archiefbestanddelen
- Stukken van algemene aard, I.
  - Registers van uitgaande stukken., 1816-1930; 1-166, 389-391; 168 delen
    Vanaf inv.nr. 74 met alfabetische naamindex.
    - 1816 juli 5 - 1817 september 23, 1
    - 1817 september 23 - 1819 mei 24, 2
    - 1821 januari 2 - december 31, 3
      Niet raadpleegbaar
    - 1823 januari 2 - december 24, 4
    - 1826 januari 1 - december 26, 5
    - 1827 januari 2 - december 31, 6
    - 1828 januari 2 - december 18, 7
    - 1831 januari 1 - december 31, 8
    - 1833 januari 2 - december 31, 9
    - 1834 januari 2 - april 13, 10
    - 1836 oktober 2 - 1837 januari 2, 11
    - 1837 januari 2 - 1838 maart 26, 12
    - 1838 maart 30 - 1839 maart 31, 13
    - 1839 april 8 - december 31, 14
    - 1840 januari 1 - december 31, 15
    - 1841 januari 1 - december 31, 16
    - 1842 januari 2 - december 31, 17
    - 1843 januari 2 - december 31, 18
    - 1844 januari 3 - december 31, 395
    - 1845 januari 2 - oktober 4, 19
    - 1845 oktober 11 - december 31, 20
    - 1846 januari 2 - maart 30, 21
    - 1846 maart 31 - juli 19, 22
    - 1846 juli 20 - oktober 24, 23
    - 1846 oktober 26 - december 31, 24
    - 1847 januari 2 - december 31, 25
    - 1848 januari 3 - maart 5, 26
    - 1848 maart 7 - december 26, 27
    - 1849 januari 1 - augustus 4, 28
    - 1849 augustus 4 - december 31, 29
    - 1850 juni 15 - december 31, 30
    - 1851 januari 2 - augustus 8, 31
    - 1851 augustus 9 - 1852 maart 31, 32
    - 1852 april 1 - december 31, 33
    - 1853 januari 1 - december 31, 34
    - 1855 januari 1 - december 31, 35
    - 1856 januari 1 - 1857 april 11, 36
    - 1857 april 14 - 1858 december 31, 37
    - 1859 januari 1 - december 30, 38
    - 1860 januari 2 - november 24 register A, correspondentie met het Ministerie van Defensie, 39
    - 1860 november 26 - december 31 register A, correspondentie met het Ministerie van Defensie, 40
    - 1860 januari 2 register B, overige correspondentie, 41
    - 1861 januari 2 - december 30 register A, corr. Ministerie, 42
    - 1861 januari 2 - december 21 register B, overige corr., 43
    - 1862 januari 1 - juli 2, 44
    - 1862 juli 3 - december 31, 45
    - 1863 januari 2 - oktober 30, 46
    - 1863 oktober 31 - december 31, 47
    - 1864 januari 2 - juni 11, 48
    - 1864 juni 11 - december 31, 49
    - 1865 januari 3 - november 13, 50
    - 1865 november 15 - 1866 augustus 13, 51
    - 1866 augustus 13 - 1867 mei 8, 52
    - 1867 mei 8 - december 31, 53
    - 1868 januari 3 - juni 15, 54
    - 1868 juni 16 - november 30, 55
    - 1870 mei 14 - 1871 oktober 26, 56
    - 1871 oktober 26 - 1872 februari 21, 57
    - 1872 februari 21 - 1873 januari 13, 58
    - 1873 januari - december 20, 389
    - 1873 december 20 - 1874 december 31, 390
    - 1875 januari 1 - september 18, 391
    - 1875 september 18 - 1877 januari 23, 59
    - 1877 januari 23 - 1878 juni 28, 60
    - 1878 juni 28 - 1879 maart 7, 61
    - 1879 maart 10 - december 31, 62
    - 1880 januari 2 - december 7, 63
    - Beschrijving inventarisnummer ontbreekt., 64
    - 1881 maart 7 - 1882 februari 27, 396
    - Beschrijving inventarisnummer ontbreekt., 65
    - Beschrijving inventarisnummer ontbreekt., 66
    - Beschrijving inventarisnummer ontbreekt., 67
    - Beschrijving inventarisnummer ontbreekt., 68
    - Beschrijving inventarisnummer ontbreekt., 69
    - Beschrijving inventarisnummer ontbreekt., 70
    - Beschrijving inventarisnummer ontbreekt., 71
    - Beschrijving inventarisnummer ontbreekt., 72
    - Beschrijving inventarisnummer ontbreekt., 73
    - Beschrijving inventarisnummer ontbreekt., 74
    - Beschrijving inventarisnummer ontbreekt., 75
    - Beschrijving inventarisnummer ontbreekt., 76
    - Beschrijving inventarisnummer ontbreekt., 77
    - Beschrijving inventarisnummer ontbreekt., 78
    - Beschrijving inventarisnummer ontbreekt., 79
    - Beschrijving inventarisnummer ontbreekt., 80
    - Beschrijving inventarisnummer ontbreekt., 81
    - Beschrijving inventarisnummer ontbreekt., 82
    - Beschrijving inventarisnummer ontbreekt., 83
    - Beschrijving inventarisnummer ontbreekt., 84
    - Beschrijving inventarisnummer ontbreekt., 85
    - Beschrijving inventarisnummer ontbreekt., 86
    - Beschrijving inventarisnummer ontbreekt., 87
    - Beschrijving inventarisnummer ontbreekt., 88
    - Beschrijving inventarisnummer ontbreekt., 89
    - Beschrijving inventarisnummer ontbreekt., 90
    - Beschrijving inventarisnummer ontbreekt., 91
    - Beschrijving inventarisnummer ontbreekt., 92
    - Beschrijving inventarisnummer ontbreekt., 93
    - Beschrijving inventarisnummer ontbreekt., 94
    - Beschrijving inventarisnummer ontbreekt., 95
    - Beschrijving inventarisnummer ontbreekt., 96
    - Beschrijving inventarisnummer ontbreekt., 97
    - Beschrijving inventarisnummer ontbreekt., 98
    - Beschrijving inventarisnummer ontbreekt., 99
    - Beschrijving inventarisnummer ontbreekt., 100
    - 1902 november 8 - 1903 januari 31, 101
    - 1903 januari 31 - april 20, 102
    - 1903 april 20 - juli 27, 103
    - 1903 juli 27 - oktober 17, 104
    - 1903 oktober 17 - 1904 januari 5, 105
    - 1904 januari 5 - maart 21, 106
    - 1904 maart 22 - juni 17, 107
    - 1904 juni 17 - september 20, 108
    - 1904 september 21 - december 8, 109
    - 1904 december 8 - 1905 februari 17, 110
    - 1905 februari 17 - mei 8, 111
    - 1905 mei 8 - juli 20, 112
    - 1905 juli 20 - oktober 18, 113
    - 1905 oktober 18 - december 28, 114
    - 1905 december 28 - 1906 maart 22, 115
    - 1906 juli 6 - oktober 16, 116
    - 1906 oktober 16 - 1907 januari 16, 117
    - 1907 januari 16 - april 10, 118
    - 1907 april 10 - juli 12, 119
    - 1907 juli 12 - oktober 12, 120
    - 1907 oktober 21 - 1908 januari 11, 121
    - 1908 januari 11 - maart 30, 122
    - 1908 maart 30 - juni 26, 123
    - 1908 juni 26 - oktober 5, 124
    - 1908 oktober 5 - december 27, 125
    - 1908 december 28 - 1909 maart 18, 126
    - 1909 maart 19 - juni 14, 127
    - 1909 juni 14 - september 1, 128
    - 1909 september 1 - november 26, 129
    - 1909 september 26 - 1910 februari 22, 130
    - 1910 februari 23 - mei 25, 131
    - 1910 mei 26 - september 2, 132
    - 1910 september 2 - november 24, 133
    - 1910 november 25 - 1911 februari 24, 134
    - 1911 februari 24 - mei 17, 135
    - 1911 mei 17 - augustus 24, 136
    - 1911 augustus 24 - november 16, 137
    - 1911 november 16 - 1912 februari 15, 138
    - 1912 februari 15 - mei 15, 139
    - 1912 mei 15 - augustus 13, 140
    - 1912 augustus 14 - november 7, 141
    - 1912 november 7 - 1913 februari 3, 142
    - 1913 februari 3 - mei 3, 143
    - 1913 mei 3 - augustus 1, 144
    - 1913 augustus 2 - november 10, 145
    - 1913 november 10 - 1914 februari 20, 146
    - 1914 februari 20 - mei 15, 147
    - 1914 mei 15 - augustus 28, 148
    - 1914 augustus 28 - december 22, 149
    - 1914 december 22 - 1915 april 19, 150
    - 1915 april 19 - september 7, 151
    - 1915 september 7 - 1916 januari 18, 152
    - 1916 januari 18 - mei 20, 153
    - 1916 mei 20 - september 23, 154
    - 1916 september 23 - 1917 februari 3, 155
    - 1917 februari 3 - juni 29, 156
    - 1917 juni 29 - november 19, 157
    - 1917 november 19 - 1918 april 4, 158
    - 1918 april 5 - augustus 30, 159
    - 1918 augustus 30 - 1919 januari 2, 160
    - 1919 januari 2 - april 11, 161
    - 1919 april 11 - juli 29, 162
    - 1919 juli 29 - december 1, 163
    - 1919 december 1 - 1920 juli 17, 164
    - 1920 juli 17 - 1921 februari 22, 165
    - 1921 februari - oktober 25, 166
  - 1921 oktober 25 - 1926 februari 6, 167
    Bevat slechts uitgaande stukken betreffende de aanbieding van rapporten en maandstaten aan de Minister
  - 1926 februari 6 - 1930 januari 25, 168
  - Agenda op de uitgaande stukken., 1836-1838; 171; 1 deel
  - Ingekomen en minuten van uitgaande stukken., 1924-1934, 1940-1949; 172-174, 371, 378; 2 pakken en 3 omslagen
    - 1940-1941, 172
    - 1942-1944, 173
    - 1945-1947, 174
    - 1924-1934, 371
    - 1947-1949, 378
  - Agenda's op de ingekomen stukken., 1847-1856, 1898-1922; 175-184, 222-237; 27 delen
    - 1847, 175
    - 1848, 176
    - 1849, 177
    - 1850, 178
    - 1851, 179
    - 1852, 180
    - 1853, 181
    - 1854, 182
    - 1855, 183
    - 1856, 184
    - 1898, 222
    - 1899 januari 28 - 1900 april 30, 223
    - 1900 mei 1 - 1901 februari 28, 224
    - 1901 maart 1 - 1902 april 30, 225
    - 1902 mei 1 - 1903 april 25, 226
    - 1903 april 27 - 1904 april 18, 227
    - 1904 april 20 - 1905 juni 28, 228
    - 1905 juni 10 - 1906 augustus 16, 229
    - 1906 augustus 17 - 1907 september 7, 230
    - 1907 september 7 - 1908 mei 15, 231
    - 1908 mei 15 - 1909 juli 28, 232
    - 1911 oktober 1 - 1913 februari 11, 233
    - 1916 mei 9 - 1918 juni 10, 234
    - 1918. juni 10 - 1919 mei 8, 235
    - 1919 mei 8 - 1920 februari 25, 236
    - 1920 februari 26 - 1921 februari 9, 236A
    - 1921 februari 9 - 1922 januari 9, 237
  - Agenda's op de ingekomen en uitgaande stukken., 1857-1896, 1922-1949; 185-221, 238-281, 392-394; 80 delen
    - 1857, 185
    - 1858, 186
    - 1859 januari 1 - oktober 26, 187
    - 1859 oktober 27 - 1860 maart 23, 188
    - 1860 maart 23 - augustus 6, 189
    - 1860 augustus 6 - december 31, 190
    - 1861 januari 1 - juni 27, 191
    - 1861 juni 29 - 1862 januari 4, 192
    - 1862 januari 4 - juli 14, 193
    - 1862 juli 15 - december 31, 194
    - 1863 januari 1 - juni 22, 195
    - 1863 juni 23 - december 31, 196
    - 1864 januari 1 - juli 12, 197
    - 1864 juli 13 - december 31, 198
    - 1865 januari 1 - augustus 1, 199
    - 1865 augustus 1 - 1866 april 17, 200
    - 1866 april 17 - augustus 1, 201
    - 1867 juni 23 - 1867 december 31, 202
    - 1896 januari 1 - oktober 31, 203
    - 1870 mei 22 - 1871 april 4, 204
    - 1871 april 4 - 1872 mei 31, 205
    - 1872 juni 2 - 1873 augustus 20, 392
    - 1873 augustus 7 - 1874 oktober 27, 393
    - 1874 oktober 26 - 1875 oktober 18, 394
    - 1875 oktober 17 - 1876 september 26, 206
    - 1876 september 26 - 1877 mei 22, 207
    - 1877 mei 22 - 1878 januari 23, 208
    - 1878 januari 23 - september 22, 209
    - 1878 september 23 - 1879 april 22, 210
    - 1879 april 22 - november 16, 211
    - 1879 november 16 - 1880 april 30, 212
    - 1880 mei 1 - oktober 31, 213
    - 1880 november 1 - 1881 november 30, 214
    - 1881 december 1 - 1882 juni 19, 215
    - 1882 juni 20 - december 14, 216
    - 1834 oktober 1 - 1885 juni 30, 217
    - 1886 december 1 - 1887 december 31, 218
    - 1891 januari 1 - 1892 januari 2, 219
    - 1895, 220
    - 1896, 221
    - 1922 januari 9 - augustus 7, 238
    - 1922 augustus 7 - 1923 maart 16, 239
    - 1923 maart 17 - december 31, 240
    - 1924, 241
    - 1925, 242
    - 1926, 243
    - 1927, 244
    - 1928, 245
    - 1930, 246
    - 1931, 247
    - 1932, 248
    - 1933 januari 2 - december 2, 249
    - 1933 december 2 - december 30, 250
    - 1934 januari 1 - juli 21, 251
    - 1934 juli 23 - december 31, 252
    - 1935 januari 1 - juni 29, 253
    - 1935 juli 1 - december 31, 254
    - 1936 januari 2 - september 19, 255
    - 1936 september 19 - december 31, 256
    - 1937 januari 2 - juli 5, 257
    - 1937 juli 6 - december 31, 258
    - 1938 januari 3 - september 21, 259
    - 1938 september 22 - december 31, 260
    - 1939 januari 1 - mei 22, 261
    - 1939 mei 23 - november 14, 262
    - 1939 november 15 - december 31, 263
    - 1940 januari 1 - juni 26, 264
    - 1940 juni 26 - december 31, 265
    - 1941 januari 1 - september 27, 266
    - 1941 september 27 - december 31, 267
    - 1942 januari 1 - september 25, 268
    - 1942 september 25 - december 31, 269
    - 1943 januari 1 - september 25, 270
    - 1943 september 27 - december 31, 271
    - 1944, 272
    - 1945 november 19 - 1946 februari 28, 273
    - 1946 maart 1 - september 30, 274
    - 1946 oktober 1 - december 31, 275
    - 1947 januari 1 - augustus 23, 276
    - 1948 april 3 - november 12, 277
    - 1948 november 13 - 1949 maart 3, 278
    - 1949 maart 3 - juni 20, 279
    - 1949 juni 20 - september 29, 280
    - 1949 september 30 - december 31, 281
  - Klappers op de uitgaande stukken., 1922-1956; 282-308; 27 delen
    - 1922, 282
    - 1923, 283
    - 1924, 284
    - 1925, 285
    - 1926, 286
    - 1927, 287
    - 1928, 288
    - 1929, 289
    - 1930, 290
    - 1931, 291
    - 1932, 292
    - 1933, 293
    - 1934, 294
    - 1937, 295
    - 1938, 296
    - 1939, 297
    - 1940, 298
    - 1941, 299
    - 1942, 300
    - 1943, 301
    - 1944, 302
    - 1945, 303
    - 1946, 304
    - 1947, 305
    - 1950, 306
    - 1953, 307
    - 1956, 308
  - Klappers op de ingekomen stukken., 1929-1949; 309-326; 18 delen
    - 1929, 309
    - 1930, 310
    - 1931, 311
    - 1932, 312
    - 1933, 313
    - 1935, 314
    - 1936, 315
    - 1937, 316
    - 1938, 317
    - 1939, 318
    - 1942, 319
    - 1943, 320
    - 1944, 321
    - 1945, 322
    - 1946, 323
    - 1947, 324
    - 1948, 325
    - 1949, 326
  - Register houdende circulaires, meest afkomstig van het Ministerie van Defensie., 1931-1946; 361; 1 deel
  - Index op de ingekomen circulaires., 1837-1850; 363; 1 deel